臺灣士林地方法院刑事裁定　　　　　　　 94年度聲判字第6號
聲　請　人　甲○○
代　理　人　陳守文律師
被　　　告　乙○○
上列聲請人因告訴被告詐欺等案件，不服臺灣高等法院檢察署檢
察長駁回再議之處分（94年度上聲議字第297 號），聲請交付審
判，本院裁定如下：
  　主　　文
聲請駁回。
　　理　　由
一、按告訴人不服上級法院檢察署檢察長或檢察總長認再議為無
    理由而駁回之處分者，得於接受處分書後10日內委任律師提
    出理由狀，向該管第一審法院聲請交付審判。法院認為交付
    審判之聲請不合法或無理由者，應駁回之。刑事訴訟法第25
    8 條之1 、第258 條之3 第2 項前段，分別定有明文。
二、本件聲請人即告訴人甲○○以被告乙○○涉犯詐欺、侵占、
    背信等罪，向臺灣士林地方法院檢察署檢察官提出告訴，經
    該署檢察官為不起訴處分（93年度偵字第7221號）後，聲請
    人不服，聲請再議亦經臺灣高等法院檢察署檢察長於民國94
    年1 月20日以94年度上聲議字第297 號處分書認聲請人再議
    為無理由而駁回再議。
三、聲請交付審判意旨略以：
  (一)聲請人與被告兩造間經本院93年度重訴字第218 號請求不當
    得利返還民事案件，該判決係以聲請人與被告兩造間因無任
    何終止投資契約或退夥之意思表示，致認法律關係仍存在，
    並無不當得利為由，駁回聲請人之訴，與本案被告是否涉及
    背信、詐欺及侵占罪嫌無涉。
  (二)就聲請人與被告間合資興建基隆市○○區○○街55號房地1
    樓部分，聲請人於83年間投資由被告所經營主持之基隆市○
    ○區○○段第1264地號土地之開發案，共投資450 萬元，佔
    合夥事業全部資本額30% ，並於83年5 月3 日起至84年10月
    9 日止，陸續將投資金額及借予被告之310 萬元，共760 萬
    元匯予或存入被告妻姚秀燕帳戶內，此有匯款單可証，被告
    於85年3 月12日、27日分3 筆返還聲請人前揭借款310 萬元
    ，並於同年4 月12日、17日分4 筆返還被告240 萬元之投資
    款，其餘獲利均為被告據為己有，致聲請人至今未分得投資
    利潤毋論，尚有本金210 萬元之損失。另未出售之1 樓合夥
    房地即基隆市○○區○○街55號1 樓房地，應為各合夥人所
    共有，亦遭被告登記為其名下，並在未經聲請人同意下，涉
    嫌於88年5 月27日以該房地為擔保向基隆市第一信用合作社
    借款300 萬供己花用，並設定第1 順位最高限額抵押權360
    萬元，致聲請人受有損害，被告涉有背信及侵占罪嫌。而此
    部份之土地建屋合資既由被告主導，依法自應由被告提出合
    理之利潤分配依據，然原檢察官就雙方資金往來單據既未查
    明分別借款與利潤分配款之爭執，被告事後至今不僅仍未提
    出本案利潤分配之說明，則其就系爭房地是否有權處分仍有
    疑義，檢察官率為不起訴之處分，顯有調查不備之處。
  (三)就聲請人與被告間合資購買基隆市○○段第67-2地號土地部
    分，聲請人另於85年間與被告及訴外人即被告胞弟林煌玉共
    3 人合資購買基隆市○○段第67-2號土地，約定由聲請人、
    被告及林煌玉3 人以15% 、35% 及50% 之比例出資，並由被
    告全權負責與地主洽談買賣簽約及付款事宜，聲請人旋於同
    年6 月21日至8 月6 日間，將15% 比例投資款即3,554,430
    元含借予被告之250 萬元，共計6,054,430 元分4 筆匯入被
    告妻姚秀燕之土地銀行帳戶內完畢；事後經本筆土地介紹人
    王朝燦、陳振興2 人出具證明，本土地買賣實為每坪ll萬元
    買受，佣金120 萬元，亦即實際購地成本僅為20,299,850元
    ，被告從中謀取3,396,350 元之不正利益致聲請人受有損害
    ，凡此亦有匯款單、證明書及被告妻姚秀燕於91年9 月26日
    交予聲請人手寫之結算書及證人即本件土地買賣之介紹人王
    朝燦在偵查中結證明確。然查土地買賣金額甚鉅，被告受託
    辦理本件土地買賣，卻至今拒絕提出買賣契約供聲請人核對
    ，僅空言以每坪12萬元買受，此與證人王朝燦證詞不一，已
    非無疑，且依常理土地買賣雙方之中間人介紹費應由土地買
    賣雙方各自給付，證人王朝燦不僅曾立證明書並到庭結證證
    明僅收取買方中間人介紹費120 萬元，則被告所稱給付佣金
    共286 萬元，其中超出之166 萬之金額流向迄今並未說明，
    而被告所提出之付款單據是否即為本件之專款，檢察官亦未
    提示聲請人予以詳實核對，即為此部份不起訴之處分，顯有
    不當。
  (四)綜前論結，本案之偵查尚未完備，臺灣高等法院檢察署本應
    依法命原檢察官續行偵查，卻逕為駁回之處分，因此聲請人
    爰依刑事訴訟法第258 條之1 第1 項規定，委由律師聲請交
    付審判，俾為救濟之途，以懲不法云云。
四、按刑事訴訟法第258 條之1 規定告訴人得向法院聲請交付審
    判，係對於「檢察官不起訴或緩起訴裁量權」制衡之一種外
    部監督機制，法院僅就檢察官所為不起訴或緩起訴之處分是
    否正確加以審查，以防止檢察機關濫權，依此立法精神，同
    法第258 條之3 第3 項規定法院審查聲請交付審判案件時「
    得為必要之調查」，其調查證據之範圍，自應以偵查中曾顯
    現之證據為限；而同法第260 條對於不起訴處分已確定或緩
    起訴處分期滿未經撤銷者得再行起訴之規定，其立法理由說
    明該條所謂不起訴處分已確定者，包括「聲請法院交付審判
    復經駁回者」之情形在內，是前述「得為必要之調查」，其
    調查證據範圍，更應以偵查中曾顯現之證據為限，不得就告
    訴人新提出之證據再為調查，亦不得蒐集偵查卷以外之證據
    ，否則，將與刑事訴訟法第260 條之再行起訴規定，混淆不
    清，亦將使法院兼任檢察官而有回復「糾問制度」之虞；且
    法院裁定交付審判，即如同檢察官提起公訴使案件進入審判
    程序，是法院裁定交付審判之前提，必須偵查卷內所存證據
    已符合刑事訴訟法第251 條第1 項規定「足認被告有犯罪嫌
    疑」檢察官應提起公訴之情形，亦即該案件已經跨越起訴門
    檻，否則，縱或法院對於檢察官所認定之基礎事實有不同判
    斷，但如該案件仍須另行蒐證偵查始能判斷應否交付審判者
    ，因交付審判審查制度並無如同再議救濟制度得為發回原檢
    察官續行偵查之設計，法院仍應依同法第258 條之3 第2 項
    前段規定，以聲請無理由裁定駁回，合先敘明。
五、上開聲請交付審判理由之審酌：
  (一)聲請人雖以93年度重訴字第218 號請求不當得利返還民事案
    件，該判決係以雙方合夥法律關係仍存在，並無不當得利為
    由，駁回聲請人之訴，主張該民事案件與本案被告是否涉及
    背信、詐欺及侵占罪嫌無涉。然本件再議駁回處分書所載理
    由引用本院民事庭92年7 月23日92年度重訴字第218 號民事
    判決略以：聲請人以如告訴意旨所述之事實，向本院民事庭
    訴請被告返還不當得利，然兩造在投資之初並未約定盈餘分
    配方法，且該土地開發案尚未建屋出售完畢，兩造並無終止
    投資契約或退夥之意思表示，其間法律上原因仍然存在，兩
    造又未特別約定不動產所有權應依投資比例辦理登記，則原
    告即聲請人主張被告無法律上原因而獲有利益，應返還不當
    得利為無理由，應予駁回。然高等法院檢察署前揭再議駁回
    處分書，非僅以該民事案件審理結果作為駁回再議之主要論
    據，而係以該民事案件所揭櫫之相關事實及證據作為被告是
    否涉及犯罪之參考。從而，在民事訴訟上勝、敗之判決，固
    與刑事上被告犯罪與否之判斷各相獨立，然檢察官仍得就民
    事案件審理中所顯現之證據及訴訟資料採為判斷起訴與否之
    證據，合先敘明。
  (二)關於聲請人以其與被告合建基隆市○○區○○街55號1 樓房
    地部分：
    1.聲請人主張其在出資額450 萬元外，尚借款被告310 萬元
      ，主張在被告匯款550 萬元予聲請人後，聲請人關此投資
      尚有210 萬元之損失。然聲請人在偵查中固曾提出其在83
      至84年間匯款予被告乙○○妻姚秀燕之明細表，該表中卻
      未具體表明何者為投資款、何者為借款，且聲請人與被告
      有親戚信賴關係，相關投資額、借款之支應均無書面契約
      可證，單就聲請人所提出其中5 筆匯款單據，亦不足以表
      明雙方係基於何種理由往來資金。故被告主張向聲請人所
      借款項310 萬元已另為歸還，聲請人所獲利部分並已匯款
      550 萬元予聲請人及其指定之人等情，在無具體證據顯示
      其有虛偽陳述情事之下，應為對被告有利之認定。況民事
      法律關係當事人間，若有未依約定之債務本旨履行給付之
      情形，在社會一般交易經驗上，原因非止一端，或因不可
      歸責之事由致不能給付，或因合法對他造主張抗辯事由而
      拒絕給付，或因財產、信用狀況緊縮而無力給付，甚至於
      債之關係成立後，始另行惡意遲延給付，皆有可能，並非
      必然均係出於自始無意給付之財產犯罪一端。且刑事被告
      依法不負自證無罪之義務，若別無足以證明被告自始意圖
      不法所有之積極證據，縱使其就所負之債務惡意違約不為
      履行，仍僅為民事上之糾紛，自不得違反前揭刑事訴訟法
      第154 條之規定，以單純債務不履行之狀態，逕行推定被
      告自始具有不法所有之意圖，而轉令其提出有利於己之反
      證，準此以言，縱被告有如聲請人所述積欠投資獲利款項
      之情形，亦不可逕認其確有詐欺、背信等犯行，理至易明
      。
    2.再者，被告與聲請人所為投資之目的，係在興建房屋出售
      將價款按出資比率分配，聲請人投資之初既以獲利為已足
      ，並未約定房屋各部分應登記於何人名下及處分使用上之
      限制，則被告將基隆市○○區○○街55號1 樓房地登記在
      自己名下，及在其上設定最高限額抵押權，自屬允妥，聲
      請人縱認此等行為有損其對被告之債權，亦應循民事途徑
      取償，其關此指摘顯無理由。
  (三)就聲請人與被告間合資購買基隆市○○段第67-2地號土地部
    分，聲請人主張被告浮報購地成本，購地金額實為每坪11萬
    元，居間人王朝燦、陳振興共收受佣金120 萬元云云，無非
    以居間介紹之王朝燦、陳振興在92年8 月15日所出具之證明
    書一紙為據。然被告在偵訊時表示土地最後以每坪12萬元賣
    出，居間人之佣金共計286 萬元，當時除給王朝燦、陳振興
    等4 人120 萬元外，其餘款項是分給在場一位盧姓居間人及
    其他居間人（參見臺灣士林地方法院檢察署93年度偵字第72
    21號卷第66頁訊問筆錄）等語，此核與證人王朝燦在偵訊時
    所稱僅記得土地價金係在10至12萬元之間，價金最早是從15
    萬元談起，締約當時除王朝燦、陳振興等4 人外，另有他人
    居間並收取佣金等情相符（參見前揭卷頁訊問筆錄），益見
    聲請人在土地買賣後逾7 年始要求王朝燦、陳振興書立之前
    開證明書，並無法完整表明該地實際買賣價格及佣金總額。
    且證人即被告之弟林煌玉亦在偵訊時表明其與被告、聲請人
    合夥購地之價格係以每坪12萬元成交，購地款共計20,836,2
    00 元 ，佣金2,860,000 元等情（參見同前偵卷第78至79頁
    訊問筆錄），購地款部分與被告所出具之土地銀行轉帳收入
    傳票匯款單互核相符，應可憑採，自無從證明被告確有將該
    款項侵吞入己之犯行。
  (四)聲請人所指稱本件被告所涉詐欺、背信、侵占等犯行，原檢
    察官所為不起訴處分，係以聲請人之指訴，被告之陳述，證
    人林煌玉、王朝燦之證述，以及付款細表、銀行傳票、證明
    書、匯款單互為勾稽，並參酌一般社會生活或交易之經驗及
    論理法則，為其論斷之基礎，而認被告所辯堪予採信，犯罪
    嫌疑尚有不足，自該等證據所示形式上加以觀察，並無何違
    背經驗法則或論理法則之處。聲請人雖提出上述質疑，然就
    其所陳各節，或係出於聲請人單方之論述，或仍須進一步蒐
    集調查其他證據始能加以證明之事項，在交付審判制度下，
    應僅就檢察官認定之事實能否達於起訴之門檻加以論斷，不
    得任意推翻原檢察官形式上合於經驗法則或論理法則之事實
    認定，或自行蒐集、調查其他新事實或新證據，且亦無權發
    回原檢察官續行偵查，而紊亂檢察官公訴及法院審判之角色
    。是原不起訴處分書及駁回再議處分書已調查偵查卷內所存
    之相關證據，並敘明所憑之證據及判斷理由，故依本案卷內
    資料自形式上觀察，並未達於起訴被告之門檻，聲請人雖認
    檢察官未盡調查證據之能事或論證違背其片面所指之經驗或
    論理法則，但此並非得據以准許交付審判之理由，併此敘明
    。
六、綜上所述，本件聲請人雖仍執首揭理由認被告涉有詐欺、背
    信等罪嫌，而向本院聲請交付審判，惟臺灣士林地方法院檢
    察署檢察官所為不起訴處分書及臺灣高等法院檢察署處分書
    ，已就聲請人所指予以斟酌，並詳加論述所憑證據及其認定
    之理由，俱如前段所述，並經本院依職權調閱前開偵查卷查
    核無誤。且原處分所載證據取捨及事實認定之理由，尚無違
    背經驗法則或論理法則之情事，參諸法院辦理刑事訴訟案件
    應行注意事項第118 點規定，是原檢察官及臺灣高等法院檢
    察署檢察長以被告犯罪嫌疑不足，分別予以不起訴處分及駁
    回再議之聲請，並無不當。本件聲請交付審判意旨仍執前詞
    對於原處分多所指摘並認偵查不完備，請求交付審判，顯無
    理由，應予駁回
七、依刑事訴訟法第258 條之3 第2 項前段，裁定如主文。
中　　華　　民　　國　　94　　年　　6 　　月　　14　　日
　　　　　　　　　刑事第五庭審判長法  官  洪英花
                                　法  官  彭洪媛
                                  法  官  李昆霖
以上正本證明與原本無異。
不得抗告 。
　　　　　　　　　　　　　　　　　書記官  陳佳伶
中　　華　　民　　國　　94　　年　　6 　　月　　15　　日
